【裁判字號】    95,上,156
【裁判日期】    951017
【裁判案由】    損害賠償等
【裁判全文】
臺灣高等法院臺南分院民事判決           95年度上字第156號
上  訴  人
即  原  告  甲○○○
訴訟代理人  乙 ○ ○
上  訴  人
即  被  告  丙 ○ ○
上列當事人間損害賠償等事件，兩造對於中華民國95年6月1日臺
灣嘉義地方法院第一審判決（94年度訴字第204號）各自提起上
訴，本院於95年10月3日言詞辯論終結，判決如下：
    主  文
兩造上訴均駁回。
第二審訴訟費用由兩造各自負擔。
    事  實  及  理  由
一、本件上訴人丙○○經合法通知，無正當理由，未於言詞辯論
    期日到場，核無民事訴訟法第386條所定各款情形，爰依上
    訴人甲○○○訴訟代理人之聲請，由其一造辯論判決，核先
    敘明。
二、上訴人甲○○○起訴主張：
  (一)、上訴人丙○○於91年3月14日持由上訴人甲○○○及乙○
      ○（原審共同原告，已敗訴確定）所共同簽發之票號CH27
      5813號本票乙紙（下稱系爭本票），向原法院聲請裁定本
      票准予強制執行（91年票字第485號）獲准，經乙○○及
      上訴人甲○○○抗告本院（91年抗字第333號）後，於同
      年6月21日，由上訴人丙○○當庭撤回系爭本票裁定之聲
      請。原法院之承辦書記官卻於同年7月10日誤發給系爭本
      票確定證明書。訴外人黃振煌（原審共同被告）竟代理上
      訴人丙○○於同年月17日持系爭本票裁定及原法院誤發之
      確定證明書，向不知情之臺灣苗栗地方法院聲請強制執行
      ，經苗栗地院於同年月22日以苗院91執天字第3468號函囑
      託苗栗縣頭份地政事務所查封上訴人甲○○○所有之不動
      產，門牌號碼：苗栗縣頭份鎮○○路199號。上開地址並
      為乙○○及上訴人甲○○○擔任股東之「藍德有限公司」
      營業所在地。
  (二)、上訴人甲○○○於苗栗縣頭份鎮六和國小服務教職多年，
      鄰里間皆為過去所指導及教學之畢業學生，上訴人丙○○
      以承辦書記官所誤發之確定證明書於苗栗縣頭份鎮進行錯
      誤之查封行為，乃具有公示性，客觀上足使上訴人甲○○
      ○被指為債信不良。爰依民法第184條第1項前段、第195
      條侵權行為之法律關係提起本件訴訟，請求命上訴人丙○
      ○給付新台幣（下同）200,000元及法定遲延利息，並命
      上訴人丙○○應將如附表所示之道歉啟事於國際日報、中
      國時報、聯合報、自由時報、蘋果日報、經濟日報、工商
      時報，報頭下方以2號字體連續刊登3天之判決。原判決駁
      回上訴人甲○○○之部分非財產上損害額及應受之回復名
      譽之適當處分，即有未洽，爰提起上訴。
  (三)、聲明：
    1.上訴部分：
    (1)、原判決不利於上訴人甲○○○部分廢棄。
    (2)、上開廢棄部分，上訴人丙○○應再給付上訴人甲○○○
        100,000元，並自訴狀繕本送達翌日起，至清償日止，
        按年息5%計算之利息。
    (3)、上訴人丙○○應將原判決附表所示之道歉啟事在國際日
        報、中國時報、聯合報、自由時報、蘋果日報、經濟日
        報、工商時報，報頭下方以2號字體連續刊登3天。
    (4)、第二、三項聲明，上訴人甲○○○願供擔保聲請宣告假
        執行。
    2.被上訴部分：上訴人丙○○之上訴駁回。
      【原判決命上訴人丙○○應給付上訴人甲○○○100,000
      元，並駁回上訴人甲○○○及原審共同原告乙○○其餘之
      訴。上訴人丙○○就其敗訴部分均提起上訴；上訴人甲○
      ○○僅就敗訴部分中對於上訴人丙○○之請求提起上訴；
      原審共同原告乙○○就其敗訴部分，均未據上訴。故上訴
      人甲○○○對於黃振煌請求連帶給付200,000元、乙○○
      請求原審共同被告黃振煌及上訴人丙○○連帶給付100,00
      0元及回復乙○○名譽處分之部分，已告敗訴確定。】
三、上訴人丙○○則以：
  (一)、上訴人甲○○○起訴主張侵權行為之事實，業經嘉義地方
      法院檢察署93年偵字6640號為不起訴處分，於聲請再議後
      亦經台南高檢署以94年度上聲議字第129號處分書駁回，
      故被告2人並無犯法，不必負損害賠償責任：(1)上訴人丙
      ○○既係本於法院誤發之確定證明書聲請強制執行，於聲
      請時應無不法意圖或施用詐術之故意可言，前揭台南高檢
      署94年度上聲議字第129號處分書已認定「本件並無積極
      證據足認被告二人在聲請強制執行時即有『確定證明書』
      是誤發之認識」；(2)上訴人丙○○所收受之確定證明書係
      法院核發之公文書，並非偽造，其無使苗栗地院將此不實
      事項登載於職務上所掌公文書之故意；(3)上訴人丙○○乃
      依據乙○○及上訴人甲○○○簽發之本票行使票據權利，
      縱兩造有如何之約定，應屬民事是否違約之問題，無法證
      明有何不法意圖。
  (二)、上訴人丙○○乃依據法院核發之確定證明書為合法之執行
      ，並無所謂不法侵害原告權利之故意或過失可言。系爭本
      票裁定乃承辦書記官所誤發，上訴人丙○○於取得系爭本
      票裁定之確定證明書後聲請強制執行，該強制執行之聲請
      是否合法，應由嗣後受理之民事法院加以審核。而事實上
      ，苗栗地院民事執行處在聲請人等之異議下，行文至嘉義
      地院查詢，嘉義地院乃於91年10月11日通知苗栗地院系爭
      本票裁定之確定證明書乃係誤發，應予撤銷。苗栗地院遂
      於同年月22日以上訴人丙○○已撤回系爭本票裁定之聲請
      為由，駁回強制執行之聲請。
  (三)、關於臺灣高等法院台南分院91年度抗字第333號卷附之撤
      回訴訟書狀，雖係由上訴人丙○○簽名，但當時是伊聽錯
      了，以為是開完庭法官要伊簽名，至本票票號是寫給法官
      的，伊當時並沒有要撤回的意思。且該撤回訴訟書狀中，
      上訴人丙○○僅書寫「嘉義地方法院91年度票字第485號
      本票裁定」、「丙○○」等字樣，至「聲請」二字，則非
      上訴人丙○○所書寫等語，資為抗辯。
  (四)、聲明：
    1.上訴部分：
    (1)、原判決不利上訴人丙○○部分廢棄。
    (2)、上開廢棄部分上訴人甲○○○在第一審之訴駁回。
    2.被上訴部分：上訴人甲○○○之上訴駁回。
四、上訴人甲○○○主張上訴人丙○○持原審共同原告乙○○及
    上訴人甲○○○共同簽發之系爭本票，向原審法院聲請准許
    強制執行，經原審法院以91年度票字第485號民事裁定准予
    強制執行後，原審共同原告乙○○及上訴人甲○○○提起抗
    告，由本院以91年度抗字第333號事件受理在案，上訴人丙
    ○○於上開抗告法院審理時，撤回前揭本票裁定強制執行之
    聲請，原審法院卻誤於91年7月10日核發前開本票准許強制
    執行裁定之確定證明書。嗣上訴人丙○○持上開本票裁定及
    誤發之確定證明書，向臺灣苗栗地方法院聲請就上訴人甲○
    ○○位苗栗縣頭份鎮○○段763地號面積110.15平方公尺權
    利範圍5分之4之土地為強制執行，執行法院並以91年度執字
    第3468號受理，並囑託苗栗縣頭份地政事務所辦理查封登記
    完畢，而由原審共同被告黃振煌代理上訴人丙○○於91年9
    月6日導引法院，並會同苗栗縣頭份地政事務所人員至現場
    指界執行等事實，業據本院調閱嘉義地方法院91年度票字第
    485號、本院91年度抗字第333號、臺灣苗栗地方法院91年度
    執字第3468號卷宗核閱無誤，堪信為真實。
五、至於上訴人甲○○○主張上訴人丙○○前揭錯誤查封行為，
    已不法侵害其名譽權等情，則為上訴人丙○○所否認，並以
    前詞置辯。是本件應審酌者為上訴人丙○○前揭錯誤查封行
    為，是否屬侵權行為？經查：
  (一)、上訴人丙○○於本院91年度抗字第333號事件，91年6月21
      日準備程序期日，上訴人丙○○陳稱：「…沒有以其他方
      式向他提示」等語，法官即告以本票未經提示，不得聲請
      裁定強制執行等情，上訴人丙○○即表明其聲請撤回原審
      （本票裁定強制執行）之聲請等情，且由上訴人丙○○在
      筆錄簽名確認無訛，有該案件準備程序筆錄在卷可稽（見
      本院91年度抗字第333號卷第20頁）。另上訴人丙○○並
      當庭提出撤回台灣嘉義地方法院91年度票字第485號本票
      裁定聲請之訴訟狀於法院，亦有撤回訴訟狀在卷可佐（見
      本院前揭抗告卷第22頁），上訴人丙○○並不否認該書狀
      上之「丙○○」、「嘉義地方法院91年度票字第485號本
      票裁定」等字樣為伊所親自書寫（見原審卷(一)第47頁、本
      院卷第30頁），僅一再抗辯「聲請」二字非其所書寫等語
      ，然上訴人丙○○已當庭表明其「撤回原審之聲請」等語
      經記明筆錄，且於筆錄「撤回原審之聲請」等語之下親自
      簽名，其確已撤回系爭本票裁定強制執行之聲請，應甚明
      確。且觀之前揭撤回訴訟書狀乃為一格式化之撤回訴訟書
      狀，上訴人丙○○又非不識字之人，其既於該格式化之撤
      回書狀上填寫欲撤回之案號，並簽名於具狀人欄位，其表
      明欲撤回該案件之意思表示，顯無疑義，至於「聲請」二
      字是否書寫乙節，本即不生影響於該書狀係用以表明撤回
      訴訟之意思表示。從而，上訴人丙○○辯稱伊無撤回本票
      裁定之意，簽名乃以為開完庭之例行簽名，本票票號只是
      寫給法官云云，並無可採。
  (二)、按聲請民事強制執行事件，執行法院只須自債權人提出執
      行名義，形式上審查無訛，即得予以執行，而民事強制執
      行程序依社會通常觀念本即有侵害他人之名譽、信用之虞
      ，上訴人仍應注意不得有故意或過失不法侵害他人權利之
      行為。經查，本件上訴人丙○○既已撤回本票裁定之聲請
      ，本應注意不得持法院所發之本票裁定，對上訴人甲○○
      ○之不動產聲請強制執行，竟疏未注意，而仍持該本票裁
      定及法院誤發之確定證明書，對上訴人甲○○○之不動產
      為強制執行，其有過失，應甚明確。且上訴人甲○○○之
      名譽因上訴人丙○○不法過失行為，而受損害。從而，上
      訴人甲○○○主張上訴人丙○○應負因過失不法侵害上訴
      人甲○○○權利之損害賠償責任，應可採信。
六、按因故意或過失不法侵害他人之權利者，負損害賠償責任；
    不法侵害他人之名譽者，被害人雖非財產上之損害，亦得請
    求賠償相當之金額，並得請求為回復名譽之適當處分，民法
    第184條第1項、第195條第1項分別定有明文。又所謂相當，
    自應以實際損害情形與其名譽影響是否重大，及被害者之身
    分地位及加害人經濟狀況等關係定之（最高法院47年度台上
    字第1221號判例參照）。經查：
  (一)、查封不動產之強制執行行為，具有公示性，客觀上足使被
      查封人被指為債信不良，其原所建立之聲望必有減損，信
      譽勢必因此低落，是上訴人丙○○不法侵害上訴人甲○○
      ○之名譽權，上訴人甲○○○自受有非財產上之損害。參
      諸上訴人甲○○○從事教職，93年度所得1,147,620元，
      名下有多筆房屋、土地、投資，財產總額為30,860,923元
      ；上訴人丙○○則無固定職業，93年度無所得資料，名下
      有房屋、土地、田賦、汽車，財產總額為3,774,066元等
      情，亦經原審依職權查詢稅務電子閘門財產所得明細表附
      卷可參（見原審卷第43至44頁、第141至144頁），從而，
      本院審酌前揭兩造之教育程度、社會地位及經濟狀況等一
      切情形，認上訴人甲○○○請求賠償之金額20萬元，顯然
      過高，認由被上訴人賠償非財產上之損害10萬元為相當。
      於此範圍內應予准許，逾此範圍之請求，即非有據，應予
      駁回。
  (二)、至上訴人甲○○○另主張上訴人丙○○應刊登如附表所示
      之道歉啟事於國際日報、中國時報、聯合報、自由時報、
      蘋果日報、經濟日報、工商時報報頭下方以2號字體連續
      刊登3天等語，按民法第195條第1項後段固明定，名譽被
      侵害者，得請求回復名譽之適當處分，惟所謂回復名譽之
      適當處分，係指該處分在客觀上足以回復被害人名譽，且
      屬必要者而言。本院審酌本件上訴人丙○○之侵害方式為
      查封上訴人甲○○○之不動產 (建地之應有部分）所見聞
      之人尚屬有限，查封雖具公示性，然仍因有欲了解系爭不
      動產情形之動機及透過查閱始得知悉查封情事，且上訴人
      甲○○○亦非公眾人物，且無其不動產經查封經媒體報導
      之情事，因認上訴人甲○○○請求上訴人丙○○刊登如附
      件所示之道歉啟事於國際日報、中國時報、聯合報、自由
      時報、蘋果日報、經濟日報、工商時報報頭下方以2號字
      體連續刊登3天，並非適當且必要之回復名譽之處分，是
      上訴人甲○○○請求上訴人丙○○刊登道歉啟事，為無理
      由，應予駁回。
七、綜上所述，上訴人甲○○○依據侵權行為之法律關係，請求
    上訴人丙○○給付100,000元，及自起訴狀繕本送達翌日即
    94年4月27日起，至清償日止，按年息5%計算之利息，並無
    不合，應予准許。逾此部分之請求，則無理由，應予駁回。
    原審就上開准許部分命上訴人甲○○○如數給付，並駁回上
    訴人甲○○○其餘請求，並依職權宣告假執行，經核並無違
    誤。兩造各就其敗訴部分上訴，指摘原判決不當，求予廢棄
    改判，為無理由，應駁回其上訴。
八、本件事證已臻明確，上訴人丙○○聲請將乙○○所親筆書寫
    之88年12月14日協議書草稿、91年3月27日起訴狀、90年12
    月7日民事聲請撤回公事催告狀內之「聲」、「請」、「聲
    請」字樣，與前揭撤回訴訟狀中之「聲請」二字，加以比對
    或送調查局鑑定，即無必要。另上訴人丙○○主張原審共同
    原告乙○○偽造黃振煌印文之情事，與本件無涉，並無審酌
    之必要。再兩造其餘攻擊、防禦方法，無礙本件判決結果，
    故不予一一審酌，併予敘明，
九、據上論結，本件兩造之上訴，均為無理由，依民事訴訟法第
    463條、第385條第1項前段、第449條第1項、第78條，判決
    如主文。
中    華    民    國    95    年    10    月    17    日
                  民事第二庭    審判長法  官  丁振昌
                                      法  官  吳上康
                                      法  官  李素靖
上為正本係照原本作成。
如對本判決上訴，須於判決送達後20日內向本院提出上訴狀，未
表明上訴理由者，應於上訴後20日內，向本院提出理由書（須附
繕本）。依法須繳納裁判費並應委任律師為訴訟代理人，始得上
訴。
中    華    民    國    95    年    10    月    19    日
                                      書記官  林鈴香
【附記】
民事訴訟法第466條之1：
(1)對於第二審判決上訴，上訴人應委任律師為訴訟代理人。但上
  訴人或其法定代理人具有律師資格者，不在此限。
(2)上訴人之配偶、三親等內之血親、二親等內之姻親，或上訴人
  為法人、中央或地方機關時，其所屬專任人員具有律師資格並
  經法院認為適當者，亦得為第三審訴訟代理人。
民事訴訟法第466之2：
上訴人無資力委任訴訟代理人者，得依訴訟救助之規定，聲請第
三審法院為之選任律師為其訴訟代理人。
                                                   Ｊ


司法院資訊處製作；財團法人民間司法改革基金會備份。
